【裁判字號】    97,上訴,569
【裁判日期】    970305
【裁判案由】    違反稅捐稽徵法
【裁判全文】
臺灣高等法院刑事判決                 97年度上訴字第569號
上  訴  人  臺灣臺北地方法院檢察署檢察官
被      告  乙○○
上列上訴人因違反稅捐稽徵法案件，不服臺灣台北地方法院96年
度訴字第915號，中華民國96年12月28日第一審判決（起訴案號
：臺灣台北地方法院檢察署96年度偵字第7556號），提起上訴，
本院判決如下：
    主  文
上訴駁回。
    理  由
一、公訴意旨略以：被告乙○○係址設臺北市○○○路400號5樓
    「第翔股份有限公司」（下稱第翔公司）之實際負責人，並
    係以製作各類所得扣繳暨免扣繳憑單為其附隨業務之人，為
    虛增營業成本、減少營利所得，藉以使納稅義務人第翔公司
    逃漏87年度營利事業所得稅，明知甲○○於民國（下同）87
    年間，在第翔公司所支領之薪資僅新臺幣（下同）49萬5千
    元，竟基於行使業務上登載不實文書之犯意，於87年12月間
    某日，在業務上作成之第翔公司87年度各類所得扣繳暨免扣
    繳憑單上，虛偽登載甲○○多向前開公司領取87年度薪資所
    得給付總額30萬5千元後，並於88年4月29日申報該公司87年
    度營利事業所得稅時，持向財政部臺北市國稅局申報而行使
    之，使第翔公司之營業成本增加，營利所得減少，以此方法
    逃漏第翔公司87年度營利事業所得稅7萬6,250元（30萬5千
    元乘以25％），並使甲○○之個人綜合所得稅增加課稅，足
    以生損害於甲○○之財產權益及稅捐稽徵機關對於稅捐管理
    之正確性，因認被告涉犯稅捐稽徵法第47條第1款、第41條
    之公司負責人為納稅義務人以不正當方法逃漏稅捐罪嫌（其
    中所涉刑法第216條、第215條罪嫌部分，因被告在此之前，
    涉嫌開立不實統一發票，其以不正方法逃漏稅捐部分，已經
    最高法院96年度台上字第1621號判決確定，公訴人認本件此
    部分犯行，為前案確定判決既判力效力所及，而另為不起訴
    處分）。
二、按犯罪事實應依證據認定之，無證據不得推定其犯罪事實；
    而不能證明被告犯罪者，應諭知無罪之判決，刑事訴訟法第
    154條第2項、第301條第1項分別定有明文。又事實之認定，
    應憑證據，如未能發現相當證據，或證據不足以證明，自不
    能以推測或擬制之方法，為裁判基礎；且認定犯罪事實所憑
    之證據，雖不以直接證據為限，間接證據亦包括在內，然而
    無論直接證據或間接證據，其為訴訟上之證明，須於通常一
    般之人均不致有所懷疑，而得確信其為真實之程度者，始得
    據為有罪之認定，倘其證明尚未達到此一程度，而有合理之
    懷疑存在而無從使事實審法院得有罪之確信時，即應由法院
    為諭知被告無罪之判決（參照最高法院40年台上字第86號、
    76年度台上字第4986號著有判例）。
三、公訴人認被告涉犯上開罪嫌，無非係以：告訴人甲○○之證
    詞、告訴人之勞工保險卡、彰化銀行復興分行活期儲蓄存款
    存摺、財政部臺北市國稅局綜合所得稅核定通知書、中華民
    國87年度綜合所得稅結算申報書、第翔公司變更登記表、財
    政部臺北市國稅局各類所得扣繳暨免扣繳憑單申報書、第翔
    公司87年度營利事業所得稅結算申報更正核定通知書等件證
    據資論為論據。訊據被告固坦承確為第翔公司實際負責人，
    甲○○於87年任職第翔公司期間所領匯款薪資為46萬5千元
    ，該公司於申報87年度營利事業所得稅時，另向主管機關申
    報甲○○領得30萬5千元之薪資等情，惟堅決否認有何公訴
    意旨所指之犯行，辯稱：第翔公司在87年間共聘請過三位會
    計人員，其中還包括甲○○之妻之姐蔡阿梅，完全依相關規
    定申報，伊並未指示會計人員虛報甲○○之薪資，對於相關
    報稅事宜亦不清楚，何況甲○○除自公司領取匯款之薪資外
    ，公司有時亦會發給現金，公訴意旨所指30萬5千元之薪資
    ，應係現金給付部分等語。
四、經查：
  (一)證人即於87年1至7月任職第翔公司之會計人員余靆鎂（即被
    告之前妻，業於原審結證稱：「（問：你擔任公司會計時，
    告訴人薪資每月為何？）每月薪資扣除勞健保為7萬元左右
    。…（問：告訴人薪資每月扣除勞健保後每月都領得7萬元
    ？）是。（問：如何支付告訴人薪資？）有時領現金，有時
    匯款。（問：支付薪資事情由你負責？）對，我都會請他們
    蓋章。（問：被告87年1月至12月期間，依照你說法，被告
    應該有領到84萬元左右？）應該有吧。（問：為何87年度告
    訴人扣繳憑單會分成49萬5千元1張，30萬5千元1張，總共2
    張？）我於87年7月底就離職，所以扣繳憑單的事情我不清
    楚。（問：87年7月之後有無正常發薪，你清不清楚？）我
    離職後我就不清楚了。（問：你於1月至7月在職期間，告訴
    人現金領取薪資部分，有無簽收？）訴人有蓋章於薪資單上
    。…（問：你剛說87年離職後，告訴人之薪資你不清楚了，
    所以總額應該不是84萬？）我不清楚，告訴人於我離職後，
    是否每月領取薪資7萬元，因為被告都有領，所以我認為告
    訴人應該也有領，實際上有無領我不知道。」（見原審卷第
    113-115頁）。而告訴人甲○○於警詢及原審時，亦均證稱
    除匯款薪資外，亦有領取現金款項之薪資（見偵查卷第5頁
    、原審卷第99頁）。又由告訴人所有彰化銀行復興分行活期
    儲蓄存款存摺之資料（見偵查卷第8-10頁），顯示第翔公司
    於87年3、5、9、10、11等5個月，分別有匯入69,580元、
    69,296元、69,296元、69,296元、69,296元、69,296元之薪
    資進入該存款存摺內。綜此，顯見告訴人甲○○於87年間任
    職第翔公司，確實有按月領取約6萬9千餘元之薪資款項，只
    是未按月匯入銀行帳戶存摺中，而有時係以現金支領而已，
    則以告訴人每月領取約6萬9千餘元之薪資，扣除綜合所得稅
    扣繳後，第翔公司申報告訴人於87年間自該公司分別領取49
    萬5千元及30萬5千元等2筆薪資款項，即非全然無據。
  (二)公訴意旨雖以證人即告訴人甲○○於原審結證稱任職第翔公
    司之期間為從87年3月10日開始至88年2月12日止，且87年3
    月10日至88年1月1日每月薪資是18,300元，之後每月薪資始
    調為為4萬2千元，因認告訴人於87年度並無領取總額80萬元
    之薪資總額。惟查，由勞工保險卡之記載，告訴人任職第翔
    公司之期間雖為87年3月10日起至88年2月12日止，且87年3
    月10日至87年12月31日申報之每月薪資係18,300元（見偵查
    卷第7頁），但告訴人業已坦承於87年間確有領取至少49萬5
    千元之薪資款項，則除以任職10個月計算，告訴人每月薪資
    亦將近5萬元，顯見勞工保險卡所記載之投保薪資，絕非告
    訴人實際領取之薪資款項，則告訴人於原審先證稱：「（問
    ：你任職期間薪資多少？）87年3月10日至88年1月1日每月
    是18,300元，之後每月為4萬2千元。」，後才證稱：「（問
    ：從薪資帳戶內，87年間從第翔公司受領薪資為新台幣341,
    764元，為何當年度所得結算申報書，你卻申報為新台幣49
    萬5千元？）因為還有現金部分。（問：所以現金部分約15
    萬元左右？）詳細帳我沒有計，差不多是這樣。」（見原審
    卷第99頁），即屬前後供述矛盾，顯非可採。況告訴人自承
    在第翔公司負責電腦軟體設計方面工作（見偵查卷第30頁）
    ，核與證人余靆鎂證稱之情節相符（見原審卷第115頁），
    則以電腦工程師之薪資行情，絕無可能如告訴人所稱之每月
    18,300元。綜此，告訴人之供稱既有前後供述不一、矛盾及
    不合常情之處，自不得以其證詞，遽為不利於被告之認定。
  (三)綜上所述，第翔公司會計人員余靆鎂既證稱告訴人於87年間
    每月自第翔公司領有約7萬元之薪資，並表示有時是匯款、
    有時是發現金，而第翔公司確於87年3、5、9、10、11等5個
    月中每月匯入約6萬9千餘元之薪資進入告訴人之銀行帳戶內
    ，則以告訴人87年間任職10個多月期間計算，加上告訴人所
    稱領有獎金部分，第翔公司申報告訴人於87年間自該公司分
    別領取49萬5千元及30萬5千元等2筆薪資款項，即非全然無
    據，則本件既有如此合理之懷疑存在，即無從使本院得被告
    有罪之確信。此外，復查無其他積極證據足認被告涉有上開
    犯行。公訴人所憑上開論據，尚堪存疑，自不能證明被告犯
    罪。
五、原審以不能證明被告犯罪而為無罪之諭知，經核尚無不合。
    檢察官上訴略以：被告上開犯行，業經告訴人甲○○於原審
    證實，且證人蔡阿梅於警旬中亦可證明被告所辯扣繳憑單係
    由蔡阿梅負責填報顯不實；另證人余靆鎂於原審證稱被告與
    告訴人領得50萬元等語，告訴人是否確實有領得25萬元已非
    無疑，實際出資人張龍柱出資款為股金，如何能朋分給股東
    被告及告訴人2人，顯然第翔公司之帳務不清，證人余靆鎂
    已證稱25萬元非薪資所得，顯與系爭30萬5千元之新資所得
    非一致，告訴人所得為何要分2紙申報？且告訴人確實未收
    到30萬5千元之扣繳憑單，原審未查明遽為被告無罪之判決
   ，即有違誤，而指摘原判決不當，惟查：檢察官就被告犯罪
    事實，應負舉證責任，並指出證明之方法，刑事訴訟法第
    161條第1項定有明文。因此，檢察官對於起訴之犯罪事實，
    應負提出證據及說服之實質舉證責任，倘檢察官所提出之證
    據，不足為被告有罪之積極證明，或其闡明之證明方法，無
    從說服法官形成被告有罪之心證，基於無罪推定之原則，自
    應為被告無罪判決之諭知（參照最高法院92年台上字第128
    號判例、79年台上字第524號判決）。本件經原判決逐一剖
    析，參互審酌，告訴人前後供述不一，且其薪資領取方式有
    匯款或現金之方式，已如前述，然檢察官上訴仍未能提出確
    切之證據足以證明被告確實涉犯公司負責人為納稅義務人以
    不正當方法逃漏稅捐之犯行，僅就原審採證再為爭執，其上
    訴為無理由，應予駁回。
據上論斷，應依刑事訴訟法第368條，判決如主文。
本案經檢察官劉靜婉到庭執行職務。
中    華    民    國    97    年    3     月    5     日
                  刑事第8 庭審判長法  官  鄭文肅
                                  法  官  蔡光治
                                  法  官  張明松
以上正本證明與原本無異。
檢察官如不服本判決，應於收受送達後10日內向本院提出上訴書
狀，其未敘述上訴之理由者並得於提起上訴後10日內向本院補提
理由書（均須按他造當事人之人數附繕本）。
                                  書記官  柯月英
中    華    民    國    97    年    3     月    6     日


司法院資訊處製作；財團法人民間司法改革基金會備份。
